【裁判字號】    91,簡,388
【裁判日期】    920313
【裁判案由】    申報公職人員財產
【裁判全文】
臺北高等行政法院判決                              九十一年度簡字第三八八號
    原      告  甲○○
    被      告  法務部
    代  表  人  乙○○部長）.
    訴訟代理人  丁○○
                丙○○
右當事人間因申報公職人員財產事件，原告不服行政院中華民國九十年十月十七日台
九十訴字第○五六六七五號訴願決定，提起行政訴訟。本院判決如左：
    主  文
原告之訴駁回。
訴訟費用由原告負擔。
    事  實
一、事實概要：本件被告機關以原告係彰化縣彰化市泰和國民小學會計員（依該校教
    職員工薪津印領清冊，領有主管職務加給），為公職人員財產申報法第二條第一
    項第十一款規定應申報財產之人員，於八十九年申報財產時，未申報其配偶郭瑞
    權所有坐落嘉義市○○段四四四地號土地（持分四分之一），故意申報不實，乃
    依公職人員財產申報法第十一條第一項後段規定，以民國（以下同）九十年六月
    二十七日法九十財申罰字第○○九○二四號處分書處以罰鍰新台幣（以下同）六
    萬元。原告不服，提起訴願，遭決定駁回，遂向本院提起行政訴訟。
甲、原告起訴意旨略以：
  (一)原告並無「故意」申報不實，故與公職人員財產申報法第十一條第一項後段之規
    定構成要件不合：
    1.公職人員財產申報法第十一條第一項規定：「公職人員明知應依規定申報，無
      正當理由不為申報，處新台幣六萬元以上三十萬元以下罰鍰。其故意申報不實
      者，亦同。」，所謂故意，依刑法第十三條第一項之規定乃：「行為人對於構
      成犯罪之事實，明知並有意使其發生者，為故意。」又「刑法關於犯罪之故意
      ，係採希望主義，不但直接故意，須犯人對於構成犯罪之事實具備明知及有意
      使其發生之兩個要件，即間接故意，亦須犯人對於構成犯罪事實預見其發生，
      且其發生不違背犯人本意始成立。」最高法院二十二年上字第四二二九號亦著
      有判例。
    2.查本案原告配偶郭瑞權於八十七年十月間繼承遺產土地乙筆，因已辦妥分割登
      記，然該筆土地並非原告所有，且係由原告配偶及與其共同繼承之人共同辦理
      ，原告既未參與又不知情，何來「故意」之有？
    3.至於原告申報財產時漏未申報此一配偶因繼承而所有之土地，乃因原告之配偶
      僅注意有無自行出資之部分，而疏未思及其自己繼承之部分，致造成原告漏未
      申報。原告既未「明知」，更無「有意」使其發生申報不實之結果，自不能以
      本法第十一條第一項後段之規定論處。
  (二)原處分有違比例原則：
    1.按行政程序法第七條規定：「行政行為，應依下列原則為之：一、採取之方法
      應有助於目的之達成。二、有多種同樣能達成目的之方法時，應選擇對人民權
      利損害最少者。三、採取之方法所造成之損害不得與欲達成目的之利益顯失均
      衡。」又，行政法院八十三年十月二十八日判字第二二九一號判決亦認為：「
      比例原則係淵源於憲法上法治國家思想之一般法律原則之一種，具憲法層次之
      效力，故該原則拘束行政、立法及司法等行為。因而機關於選擇達成行政目的
      之手段時，其所作成之行政處分必須符合比例原則，換言之，除該行政處分須
      最適合於行政目的之要求，並不得逾越必要範圍外，尚須與所欲達成之行政目
      的間保持一定之比例，始足當之。」
    2.次按「受理申報機關（構）於收受申報四十五日內，應將申報資料「審核」，
      彙整列冊，供人查閱．．．。」「受理申報機關（構）認為有申報不實者，得
      向該財產所在地之機關（構），團體或個人查詢．．．。」此為公職人員財產
      申報法第六條第一項前段及第十條第一項之規定。再依「公職人員財產申報資
      料審核及查閱辦法」第八條規定：「受理申報機關（構）進行前條之審核時，
      除得依法向有關機關（構）、團體或個人查詢外，如有必要，應予申報人說明
      之機會。」同辦法第十條第二項前段亦規定：「受理申報機關（構）認申報人
      非故意申報不實者，應通知申報人限期補正；逾期不補正，依本法第十一條第
      一項前段及其他有關規定處理。．．」
    3.被告機關既未於「審核」時予原告說明之機會，復忽視原告並非遺產繼承之當
      事人，即逕行認定原告故意申報不實，而依公職人員財產申報法第十一條第一
      項後段處原告六萬元之罰鍰，實嫌速斷，且有違適當性。
    4.承前，原告並無故意申報不實之犯意，依前揭辦法第十條第二項前段之規定，
      被告機關亦應通知原告限期補正，必俟原告逾期不補正，始可依本法第十一條
      第一項前段及其他有關規定處理始為妥適。如被告機關通知原告限期補正，原
      告必當向原告之配偶查問清楚後立即依限補正，則實無適用申報法第十一條第
      一項處罰之餘地。故被告機關顯有違行政程序法第七條第一項第二款「有多種
      同樣能達成目的之方法時，應選擇對人民權益損害最少者。」之必要性原則之
      違法。
  (三)原處分亦有違誠信公平原則：
    1.按行政法院五二年判字第三四五號判例稱：「公法與私法雖各具特殊性質，但
      二者亦有其共通之原理，私法規定之表現一般法理者，應亦可適用於公法關係
      。依本院最近之見解，私法中誠信公平之原則，在公法上應有其類推適用。」
      又行政法院七一年判字第九二五號判決亦認為：「行政裁量權之行使，倘有違
      背法令誤認事實，違反目的、違反平等原則或比例原則等情形之一者．．．，
      仍不失為違法。」
    2.查公職人員財產申報法其立法目的，於該法第一條即開宗明義規定：「為端正
      政風，確立公職人員清廉之作為，建立公職人員利害關係之規範，特制定本法
      。」故原則上係處罰公職人員「故意」、「明知」等惡意之隱匿行為，若屬公
      職人員其配偶過失之行為，當非立法者意欲處罰之對象，否則無異由申報之公
      職人員承擔其配偶過失之責任，對公職人員實有欠公允。
    3.原告之配偶郭瑞權所繼承之土地，係被繼承人購於七十五年，而公職人員財產
      申報法為八十二年七月二日公布，且遲至八十七年十月原告之配偶始辦理繼承
      登記，此乃被動、消極之法律規定結果，與積極、主動之財產處分截然不同，
      不可相提並論。
  (四)原處分以原告配偶已辦妥遺產分割登記，原告配偶自難諉為不知或疏忽漏報，據
    此認定原告亦不得諉為不知或疏忽漏報，在此二者間直接畫上等號，推論實屬牽
    強，蓋繼承財產既非原告所有，亦非原告與配偶共同出資購買，況且價值不高，
    如原告配偶不提，原告如何知道？
  (五)原處分以「受處分人（即原告）已申報其配偶所有不動產、汽車及債務等財產項
    目，顯然其配偶並無不能配合申報情事，其中不動產部分就八十七年以前之土地
    、房屋均有申報，何以獨就距申報日最近、剛剛辦妥相關登記手續之土地反而疏
    忽漏報？顯與常理有違，是受處分人（即原告）所辯無非均為事後卸責之詞，不
    足採信。」殊不知此適足以證明原告之不知情，因為連自己出資購買之不動產、
    汽車等均具實申報，何需故意隱匿繼承之事實？此對原告有何實益？故原處分此
    部分之理由亦不足採。爰請求撤銷原處分及訴願決定。
乙、被告答辯意旨略以：
  (一)按公職人員及其配偶所有之申報財產，應一併申報，公職人員財產申報法第五條
    第二項定有明文。本件原告確有漏報其配偶所有土地情事，有原告八十九年申報
    表、彰化縣稅捐稽徵處九十年二月二十三日彰稅服密字第二二七號函附原告配偶
    歸戶財產查詢清單及漏報土地所有權狀等資料影本在卷可稽。原告雖主張漏報之
    土地係其配偶所有，其不知情，何來申報不實云云，惟查：申報配偶所有之應申
    報財產，係原告之法定義務，本件漏報土地係原告配偶因繼承取得，且於八十七
    年十月間辦妥分別共有繼承登記。按辦理不動產繼承登記須繼承人提供相關身分
    證明文件始能辦理，辨理遺產分別共有登記更須得全體繼承人之同意，土地登記
    規則第三十一條著有明文，原告配偶自難諉為不知；又原告已申報其配偶所有不
    動產、汽車及債務等財產項目，顯然其配偶並無不能配合申報情事，其中不動產
    部分就八十七年以前之土地、房屋均有申報，何以獨就距申報日最近，剛剛辦妥
    相關登記手續之土地反而漏報？顯與常理有違，是原告主張其不知情云云，尚不
    足採。
  (二)而受理申報機關於實質審核原告之財產申報資料後，曾就申報不符之財產項目請
    原告說明原因，業據原告說明係一時疏忽所致，有原處分卷附原告說明資料可參
    ，是原告於本件訴訟主張受理申報機關未予其說明之機會，顯與事實不符。
  (三)再原告依法既有查明其配偶財產並據實申報之義務，則原告未予查明而有漏報，
    即在法律規定處罰之列，被告機關依法處以罰鍰，並無有何違反誠信公平原則之
    處。爰請求駁回原告之訴。
    理  由
一、按「警政、司法調查、稅務、關務、地政、主計、營建、都計、證管、採購之縣
    （市）級以上政府主管人員，及其他職務性質特殊經主管院會同考試院核定有申
    報財產必要之人員，應依公職人員財產申報法申報財產。」、「公職人員之配偶
    及未成年子女所有之前項財產，應一併申報。」、「公職人員明知應依規定申報
    ，無正當理由不為申報，處新臺幣六萬元以上三十萬元以下罰鍰。其故意申報不
    實者，亦同。」公職人員財產申報法第二條第一項第十一款、第五條第二項及第
    十一條第一項分別定有明文。又所稱主計人員，係指辦理會計業務之人員；所稱
    主管人員，係指依機關組織法規所置並領有主管職務加給之人員，為同法施行細
    則第八條第四項、第五項所明定。
二、本件原告係任職彰化縣泰和國小會計員，領有主管職務加給，屬公職人員財產申
    報法應申報財產之人員，其八十九年申報財產時，未申報其配偶所有坐落嘉義市
    ○○段四四四地號土地（持分四分之一），被告機關以原告故意申報不實，依公
    職人員財產申報法第十一條第一項後段規定，處以罰鍰六萬元。原告則主張其漏
    報系爭土地，係該土地乃其先生繼承取得而非買賣移轉，於申報時未注意，並無
    故意申報不實，故與公職人員財產申報法第十一條第一項後段之規定構成要件不
    合；且原處分有違比例原則及誠信公平原則云云。
三、經查，原告漏報之上開土地，係其配偶繼承取得，於八十七年十月間辦妥分別共
    有繼承登記，而辦理繼承登記，依當時土地登記規則第三十二條及第三十三條規
    定，申請繼承登記應提出申請書、申請人身分證，登記申請書應由申請人簽名蓋
    章，由代理人申請者，代理人並應在登記申請書內簽名或蓋章，是辦理土地繼承
    登記之過程中，原告實難諉稱不知。又原告已申報其配偶所有不動產、汽車及債
    務等財產項目，顯然其配偶並無不能配合申報情事，其中不動產部分就八十七年
    以前之土地、房屋均有申報，何以獨就距申報日最近之土地反而漏報？顯與常理
    有違，是原告主張其並非故意云云，尚不足採；其有申報不實之故意，實堪認定
    。又被告機關僅處罰原告六萬元，於違反公職人員財產申報法第十一條第一項規
    定，所處以最輕之罰，並無違反比例原則；另原告依法既有查明其配偶財產並據
    實申報之義務，則原告未予查明而有漏報，即在法律規定處罰之列，被告機關依
    法處以罰鍰，亦無違反誠信公平原則。
四、綜上所述，本件被告依公職人員財產申報法第十一條第一項後段之規定，處原告
    罰鍰六萬元，核無違誤，訴願決定予以維持，亦無不合。原告仍執前詞，訴請撤
    銷，為無理由，應予駁回。
據上論結，本件原告之訴為無理由，爰依行政訴訟法第二百三十六條、第一百九十五
條第一項後段、第九十八條第三項前段，判決如主文。
中    華    民    國    九十二      年      三        月      十三      日
                            臺 北 高 等 行 政 法 院   第 七 庭
                                                      法    官  黃秋鴻
右為正本係照原本作成。
本件以訴訟事件所涉及之法律見解具有原則性者為限，始得於本判決送達後二十日內
向本院提出上訴狀並表明上訴理由，如已於本判決宣示後送達前提起上訴者，應於判
決送達後二十日內補具上訴理由（均按他造人數附繕本），且經最高行政法院許可後
方得上訴。
中    華    民    國    九十二      年      三        月      十三      日
                                                      書 記 官  王琍瑩


司法院資訊處製作；財團法人民間司法改革基金會備份。
